【裁判字號】    98,訴,713
【裁判日期】    980828
【裁判案由】    清償借款
【裁判全文】
臺灣臺中地方法院民事判決               98年度訴字第713號
原      告  甲○○
訴訟代理人  陳益軒律師
複代理人    丙○○
            丁○○
被      告  己○○
訴訟代理人  陳修仁律師
上列當事人間請求清償借款事件，本院於98年8月14日言詞辯論
終結，判決如下：
    主      文
被告應給付原告新臺幣捌拾萬陸仟肆佰陸拾貳元及自民國九十八
年一月六日起至清償日止，按週年利率百分之五計算之利息。
原告其餘之訴駁回。
訴訟費用由被告負擔。
本判決於原告以新臺幣貳拾柒萬元供擔保後，得假執行。但被告
如以新臺幣捌拾萬陸仟肆佰陸拾貳元預供擔保後，得免為假執行
。
原告其餘假執行聲請駁回。
    事實及理由
甲、程序方面：
壹、按訴狀送達後，原告不得將原訴變更或追加他訴。但請求之
    基礎事實同一者，或擴張或減縮應受判決事項之聲明者，或
    不甚礙被告之防禦及訴訟之終結者，不在此限。民事訴訟法
    第255條第1項第2、3、7款分別定有明文。本件原告起訴時
    請求被告給付新台幣 (下同)87 萬元及其法定利息，嗣於訴
    訟中減縮起訴請求本金為806,462元及其法定利息，其基礎
    事實均同為借款之事實，僅係減少請求之金額，於被告防禦
    及訴訟終結無礙，揆諸上開規定，為法所許，應予准許。
貳、按請求將來給付之訴，以有預為請求之必要者為限，得提起
    之。民事訴訟法第246條定有明文。本件兩造固約定以每月
    給付2萬元之方式分期給付，然被告既自民國98年1月迄今未
    再依約給付，為兩造所不爭執，則其餘未到期部分即顯無期
    待其自動履約之可能，揆諸上開條文意旨，原告自得請求被
    告先行給付其餘未到期部分之債務，合先敘明。
乙、實體方面：
壹、原告主張：
一、緣被告與其配偶即訴外人庚○○於93年底曾向原告借貸20萬
    元，由原告之父上官仲玉於中華郵政潭子郵局設立之帳戶提
    領現金予庚○○。次於94年11月7日庚○○因積欠地下錢莊
    借款並遭追繳甚急而轉向原告借款，由原告偕同庚○○及訴
    外人戊○○至位於臺中市○○區○○路4段875號中國信託銀
    行文心分行提領709,000元，交予庚○○轉交戊○○代為清
    償地下錢莊。嗣原告於94年11月7日應庚○○之要求，為庚○○清償原告借予庚○○消費使用之中國信託銀行卡號
    0000000000000000號信用卡帳款61,000元。其後，庚○○復
    向原告借款，用以清償其積欠戊○○之借款，原告遂於95
    年6月30日至同年7月3日止，以陽信銀行之金融卡，自提款
    機分17次提領34萬元，並於戊○○位於臺中市○○區○○街
    住家樓下交付予戊○○，再由戊○○轉交庚○○，戊○○並
    轉交庚○○簽發予戊○○之4、5紙本票。是原告共借予庚○○之金額為131萬元。
二、嗣後，被告與庚○○結婚，原告於97年6月9日再向庚○○催
    討時，庚○○表示同意於3日後處理，然原告於同年月12日
    與友人即訴外人鄭健豪再次前往催討時，被告先向原告表示
    同意以每月2萬元分期清償之方式，代償庚○○積欠原告之
    借款，惟因原告另尚有房貸需償還而無法同意該清償方式，
    竟遭被告之友人以暴力威脅，被告其中一友人頂著原告之朋
    友即訴外人鄭健豪之頭部，被告另一友人則作勢要打原告，
    並反稱：原告係暴力討債，並要被告報警。原告不得已只好
    簽署「證物一」協議書（下稱系爭債權證明文件）所示之清
    償方案，協議以100萬元作為被告應清償之金額。而因被告
    不希望原告再與庚○○聯絡，故由被告自行繕打系爭債權證
    明文件，表示該債務為兩造間單純債權債務關係，與庚○○
    無關，故有「本人己○○因合夥投資生意失敗」等字樣，惟
    此仍無礙於兩造成立之清償契約。
三、依系爭債權證明文件所示之約定，被告首期須向原告給付1
    萬元，其後則自97年7月5日起，每月給付2萬元，直至債務
    全部清償完畢為止。被告自97年7月5日起至97年12月止，共
    已給付原告13萬元，然自98年1月5日起即未向原告給付，故
    尚剩餘為清償之借款金額87萬元，經原告催討迄今仍分文未
    付，且置之不理，至原告迄今仍未獲償。
四、又本件雖屬有約定分期給付性質之契約，且契約中未載明「
    一期未付視同全部到期」之約定，然依民事訴訟法第246條
    之規定，凡居於未來履行狀態有現實給付給付必要者，均可
    允許債權人先行提起將來給付之訴。本件被告既自98年1月
    起至起訴時止均未為給付，是證其餘未到期部分亦顯無自動
    履約之可能，原告自得依兩造協議之約定及上開條文之規定
    ，請求被告先行給付其餘未到期之債務，並扣除期前清償之
    利息。而原告向被告請求之金額於扣除期前利息後，應為
    806,462元。（計算式：每月應給付之款項X月別單利5/12%
    複式霍夫曼係數表：2萬元X40.00000000=806,462元）。
五、並聲明：(一)被告應給付原告806,462元，及自97年12月5日起
    至清償日止，按年息5%計算之利息。(二)願供擔保，請准宣告
    假執行。
貳、被告則以：
一、緣原告不斷詐稱被告之妻即訴外人庚○○對其負有債務，前
    於97年6月9日即赴被告家中要錢，並留言恐嚇，嗣於97年6
    月12日由原告偕同任職保全工作，並攜帶警棍之友人，以恐
    嚇、脅迫之方式至被告家中執意要錢，原告並表示希望當天
    拿到錢，被告在心生恐懼下，由兩造及被告另一友人共同協
    議以合夥之名義，由被告開立100萬元之借據（即系爭債權
    證明文件）。且被告囿於恐懼，當日先給付1萬元，後每月
    給付2萬元，共給付原告13萬元。事後被告發現被騙，即鼓
    足勇氣於98年1月間向臺中市警察局第五分局對原告提出恐
    嚇取財告訴，並由臺灣臺中地方法院檢察署受理偵辦。且觀
    原告前後陳述之金額不一，亦可推斷原告並不確定其對於被
    告及訴外人庚○○有何債權存在。
二、實則，訴外人庚○○除否認原告有向原告之父提領20萬元，
    並交與庚○○外，原告主張其與庚○○、訴外人戊○○共同
    至中國信託銀行文心分行提領709,000元現金，並由庚○○
    領走等語，可自原告有無將該現金由戊○○轉交庚○○之陳
    述有所出入，足見為不實。此外，庚○○固有借用原告信用
    卡消費之事實，但均已償還消費款項，且原告與庚○○僅為
    同事關係，庚○○與戊○○亦無債權債務關係，原告並無理
    由代庚○○清償消費款61,000元、代為清償庚○○積欠戊○○借款之必要，故原告對於庚○○並無債權存在，系爭債權
    證明文件上之債權自亦不存在。此外，被告從未有如系爭債
    權證明文件所示與原告合夥投資生意或借貸關係，是爰依民
    法第92條、第93條規定，撤銷因原告詐欺及脅迫被告所開立
    上開借據之意思表示，故原告對被告之100萬元債權自始不
    存在等語，資為抗辯。
三、並聲明：(一)原告之訴駁回。(二)如受不利之判決，願供擔保請
    准免為假執行。
參、原告起訴主張：兩造於97年6月12日共同簽立系爭債權證明
    文件1紙，被告依該文件業已於是日給付原告1萬元，嗣後每
    月均給付2萬元，直至98年12月5日止，共計給付原告13萬元
    ，而訴外人庚○○並為被告之妻等事實，為被告所不爭執，
    有系爭債權證明文件1紙、戶籍謄本在卷可稽，堪信為真。
    原告復主張：被告係代訴外人庚○○償還其所積欠原告之借
    款，故簽有系爭債權證明文件為憑等語，為被告所否認，並
    以前揭情詞置辯，兩造經本院協議簡化爭點為：(一)支付命令
    所附之系爭債權證明文件，其上之債權是否存在？且是否為
    原告代償被告之妻之消費款，及原告貸與被告之妻之款項？
    (二)如前揭債權確實存在，此債權金額為何？(三)如前揭債權不
    存在，支付命令所附之系爭債權證明文件是否遭原告脅迫所
    為簽署？
肆、得心證之理由
一、本件原告所簽署之債權證明文件並非遭脅迫所為。
（一）被告辯稱：原告於97年6月12日偕同任職保全工作、並攜
      帶警棍之朋友前往被告家中執意要錢，經原告一再恐嚇脅
      迫被告及庚○○，致被告心生恐懼始簽立系爭債權證明文
      件等語，復經證人乙○○證稱：「從頭到尾原告態度很惡
      劣，原告的朋友拿1支警棍子，原告沒有拿出任何借據，
      就說庚○○欠他100萬元，如果被告不（誤繕為『被』）
      給原告的話，還會叫別的兄弟跟他要，被告沒有辦法就想
      說，不要讓家人受到傷害」語；證人庚○○亦證稱：
      「原告在6月9日的時候先威脅我，要讓我流產，6月12 日
      原告到我家的時候，說如果不還錢，要讓我們家的人死，
      我們才會簽下系爭的文件。簽下系爭原證1文件時，我方
      有4個人，原告有2人，但原告的朋友有拿警棍」等語，為
      其證據方法。
      惟查：
    1.查當日原告方僅有2人，被告方卻有4人等事實，為被告所
      自承，亦經證人庚○○、李寶華證述屬實，堪信為真，則
      單就人數而言，被告方已較占優勢，被告與庚○○是否可
      能因此受到原告或其友人之脅迫，已有疑義。
    2.又原告主張：當日偕同其至被告家中之友人鄭健豪之所以
      攜帶警棍，乃因該友人係於保全公司上班等語，則堪認攜
      帶警棍對於保全人員而言應屬平常之事。況且原告主張：
      警棍係證人乙○○之另一名友人拿滅火器頂著鄭健豪之頭
      部，乙○○搜索鄭健豪口袋，才在鄭健豪之口袋中找到等
      事實，亦經證人乙○○證稱：「我朋友會拿滅火器頂著鄭
      健豪的頭，是因為原告亦開始口氣就很差，說拿不到100
      萬元就不放過被告夫妻、、、為何我家樓下的朋友會跟我
      說鄭健豪有帶警棍，是因為鄭健豪在樓下甩很多次，我家
      樓下的朋友看到，才跟證人乙○○講的。」 (98年7月15
      日筆錄第5頁以下參照)等語，證人乙○○既為原告之敵性
      證人，而上開所為之證言於原告有利，堪信為真，足認當
      日鄭健豪於原告家中自始至終均未主動拿口袋中之警棍，
      更遑論持之威脅被告及庚○○；況且，縱不論被告當日在
      場之友人尚持滅火器頂著鄭健豪之頭部，並自鄭健豪之口
      袋中搜出警棍等行為，是否反有脅迫原告及鄭健豪之意圖
      ，實難想像在被滅火器頂著頭部，並被搜出警棍下，如何
      再拿警棍脅迫被告及庚○○？
    3.此外，被告當日於上揭行為發生後，復有報警處理，待警
      察離去後，始簽署系爭債權證明文件等事實，為兩造所不
      爭執，亦經證人乙○○證述屬實，是本件情形既有警察介
      入之下，原告要有何脅迫之舉，逼迫被告簽署系爭債權證
      明文件，被告自得再行報警處理，但被告嗣後卻再未有報
      警之動作，應堪認被告並無有何遭脅迫之情。是故，被告
      辯稱其與庚○○遭原告及其友人脅迫下始簽署系爭債權證
      明文件等情，即屬無據。
二、原告對訴外人庚○○有借款債權存在，並有代庚○○償還消
    費款之事實。
（一）首查，原告固主張其於94年間有以原告之父親之帳戶轉帳
      20萬元予庚○○部分之事實，為被告所否認，復未提出何
      證據以實其說，尚難採信。
（二）復查，原告主張其於94年11月間開始陸續借款予庚○○，
      用以清償庚○○積欠地下錢莊之欠款，其中於同年月7日
      有交付現金709,000元部分，業經證人戊○○證稱：「我
      記得我開車帶他們去中國信託銀行文心分行領一筆現金70
      幾萬元，現金是證人庚○○拿走，她沒有把現金轉交給我
      。」 (同上筆錄第2頁以下參照)等語，證人庚○○對前揭
      現金709,000元固不爭執，僅稱現金係證人戊○○取走作
      為二人共同做法拍屋生意之用 (同上筆錄第3頁參照)，惟
      原告與證人戊○○既不識，是所領款項顯係證人庚○○向
      原告借款作為其與戊○○合作法拍屋生意之用，是當日證
      人庚○○確有向原告借款之事實，並有原告於中國信託銀
      行開設之帳戶號碼000000000000號存摺影本（下稱中信銀
      行存摺）在卷可稽，此部分主張，堪信為真實。
（三）原告又主張，同日應庚○○之要求為其償還原告借予庚○○消費使用之中國信託銀行卡號0000000000000000號信用
      卡帳款61,000元乙節，亦經證人戊○○證稱：「我跟庚○○曾經到中友百貨，庚○○買了迪斯尼的拼圖、巧克力、
      名牌飾品，她一刷都是一、二萬元，她都是刷原告的信用
      卡。我跟庚○○到中友百貨看她刷卡的機會超過5次。我
      知道信用卡是原告的，是原告當兵後，我跟原告問這個事
      情，他說他的信用卡給庚○○用，我看信用卡上的拼音是
      原告的姓名，不是庚○○的姓名。」（同上筆錄第2頁以
      下）等語，且為證人庚○○自承有使用原告信用卡及原告
      有代為清償信用卡消費款在卷 (同上筆錄第3頁以下參照)
      ，復有中信銀行存摺影本、上揭載有原告英文姓名「SUNG
      KUAN CHIA」之信用卡影本、該信用卡申請書影本、消費
      、清償資料附卷可佐，堪信原告確有代償庚○○消費款
      61,000元。證人庚○○雖證稱其已返還信用卡消費款予原
      告，為原告所否認，復未能舉證證明，是尚難認庚○○業
      已清償原告信用卡款項。
（四）原告復主張，庚○○於95年6月底復向原告借貸34萬元，
      原告乃於95年6月30日起至7月3日止，以陽信商業銀行帳
      戶號碼000000000000號之金融卡，從自動櫃員機分17次提
      領共計34萬元現金交予庚○○乙節，亦經證人庚○○到庭
      證述略以：伊開立予證人戊○○本票前後約有500萬元，
      係遭證人戊○○先詐欺後恐嚇取財，原告替伊還戊○○錢
      之事，伊係事後才知道，但未拿回本票等語 (同上筆錄第
      3頁以下)，而證人戊○○於同日亦證稱略以：伊有借款予
      證人庚○○，原告有陸續替庚○○代償50萬元以上，且證
      人庚○○與原告曾共同至伊住所還錢，伊即將庚○○開立
      之本票退還庚○○，並告知庚○○應將本票交付原告作為
      借款憑證等語 (同上筆錄第2頁以下參照)，相互參照以觀
      ，證人庚○○確有積欠證人戊○○款項，且由原告代償達
      50萬元以上之事實，證人庚○○雖表示積欠戊○○款項係
      遭詐欺恐嚇取財，迄未提出證據證明，亦未撤銷所受詐欺
      、脅迫之意思表示，仍應認證人庚○○確有積欠證人戊○○前揭款項，是原告所為代償行為應認係庚○○向原告借
      款所為。此外，復有原告上揭陽信銀行帳戶存摺影本在卷
      足憑，原告此部分主張，亦尚堪認定為真。
（五）而證人庚○○固證稱：證人戊○○所述之迪斯尼拼圖、巧
      克力係戊○○強迫庚○○刷卡買給戊○○等語。然若謂戊○○強逼庚○○刷卡購物，則應有物理上之脅迫行為存在
      ，始足當之，惟在百貨公司等人潮眾多之公眾場所，於眾
      目睽睽之下，要他人強逼刷卡購物之情，已難想像。
（六）此外，被告仍否認與原告有何債權債務關係等語。惟查：
    1.被告簽署系爭債權證明文件並非係遭原告脅迫，而係出於
      自願所為，已如前述，而被告既否認與原告有何系爭債權
      證明文件上所載之「合夥投資失敗」等情，兩造又均不爭
      執原告當日係為商討庚○○償還原告借款及原告為其代償
      消費款之事宜而至被告家中，是應認被告簽署系爭債權證
      明文件之真意應係為承擔庚○○對於原告之借款及代償消
      費款之債務所為。
    2.復查，被告及庚○○既未有何遭脅迫之情，原告又係為商
      討庚○○對其所負之借款及代償消費款債務而來，則推其
      原因，自原告催討之日至系爭債權證明文件簽署之日達三
      日之久，被告與訴外人庚○○既為夫妻關係，當已就庚○○有無積欠原告系爭債權一節查明清楚，是被告之所以甘
      願承擔庚○○對於原告高達100萬元之債務，應係庚○○
      確實有積欠原告100萬元以上之債務等事實在先之可能。
      況查，被告於簽署系爭文件當日即已先給付原告現金1萬
      元，後每月亦給付原告2萬元，共計業已給付原告13萬元
      等情，為兩造所不爭執。則倘如被告所辯，原告對渠等並
      無債權存在，原告並脅迫被告簽署系爭債權證明文件等情
      ，而被告既有勇氣於當日通知警察前往處理，則於其所稱
      原告之脅迫行為終了後，自當報警處理，將原告繩之以法
      ，始符合常情。實則，被告嗣後卻依約每月分期給付原告
      2 萬元，並長達6個月之久，除與上開常情大相逕庭外，
      被告辯稱其與庚○○對原告並無債務存在，且系爭債權證
      明文件係遭原告脅迫所簽署云云，實難採信。
（七）基此，原告主張其於94年11月7日借予庚○○709,000元、
      同日代為償還庚○○信用卡消費款61,000元、於95年6月
      30日至同年7月3日間共借予庚○○34萬元，共計對庚○○
      有1,110,000元之借款、代償消費款債權之事實，而被告
      係自願承擔上開庚○○對原告之債權等事實，均屬有據，
      洵堪採信。
三、兩造就系爭債權證明文件之簽署係通謀虛偽意思表示，並隱
    藏有和解之真意。
（一）按表意人與相對人通謀而為虛偽意思表示者，其意思表示
      無效。但不得以其無效，對抗善意第三人。須為意思表示
      ，隱藏他項法律行為者，適用關於該項法律行為之規定。
      民法第87條定有明文。
（二）本件系爭債權證明文件固載有被告因合夥投資失敗積欠原
      告貸款100萬元等意旨，然被告未有上開事實等情，為被
      告所自承，原告亦不爭執，堪信為真，實則被告係於98年
      6月12日因承擔庚○○對原告之111萬元之債務後，兩造協
      議由被告償還100萬元，並於當日給付1萬元，其後每月各
      給付2萬元之方式分期攤還等情，已如前述。足認兩造係
      通謀而虛偽意思表示記載上揭系爭債權證明文件之意旨，
      並隱藏兩造係約定就上開111萬元之債權互相讓步，以100
      萬元為債權總額，並分期攤還之和解契約，揆諸上開法條
      意旨，本件即應適用兩造所隱藏之和解契約法律關係之約
      定。據此，本件原告基於兩造之和解契約請求被告依約給
      付尚未履行之部分，應屬有據。
四、末查，本件兩造固約定以每月給付2萬元之方式分期給付，
    然被告既自98年1月迄今未再依約給付，則其餘未到期部分
    即顯無期待其自動履約之可能，原告自得請求被告先行給付
    其餘未到期部分之債務，已如前述，故扣除期前利息後，原
    告所得請求之金額應為806,462元（計算式：每月應給付
    20,000元×44月別單利5/12%複式霍夫曼係數40.00000000＝
    806,462元，小數點以下四捨五入）。然原告復主張上開金
    額自97年12月5日起之法定利息等語，則兩造既約定被告應
    於每月5日給付原告2萬元，而被告係自98年1月5日起再未依
    約履行給付，為兩造所不爭執，則被告應自上開期日翌日起
    始負遲延責任，故原告所得請求之遲延利息，應以98年1月6
    日為起算日。
伍、綜上所述，被告出於自由意志承擔訴外人庚○○對原告之借
    款、代償消費款債務111萬元，並經和解後債務金額減為100
    萬元，而被告自給付原告其中之13萬元後即未再依約履行，
    依民事訴訟法第246條規定，應認原告扣除期前利息後，預
    為請求被告給付806,462元，及自98年1月5日起至清償日止
    ，按週年利率5%計算之利息，為有理由，應予准許，逾此部
    分之請求為無理由，應予駁回。又本件原告僅係利息起算點
    部分之請求被駁回，仍應由被告負擔全額訴訟費用，附為敘
    明。
陸、本判決原告勝訴部分，兩造均陳明願供擔保，請准宣告假執
    行或免為假執行，核均無不合，應予准許，爰分別酌定相當
    之擔保金額宣告之。原告其餘假執行聲請，因訴之駁回，失
    所依據，併予駁回。
柒、本件事證業臻明確，兩造其餘之就訴外人戊○○對訴外人庚○○有無債權等攻擊防禦方法，及未經援用之證據，經本院
    審酌後，認為均不足以影響本判決之結果，自無一一詳予論
    駁之必要，併此敘明。
捌、訴訟費用負擔之依據：民事訴訟法第78條。
中    華    民    國    98    年    8     月    28    日
                  民事第一庭    法  官  陳學德
以上正本係照原本作成
如對本判決上訴，須於判決送達後20日內向本院提出上訴狀
中    華    民    國    98    年    8     月    28    日
                                書記官


司法院資訊處製作；財團法人民間司法改革基金會備份。
